【裁判字號】    92,簡上,63
【裁判日期】    920731
【裁判案由】    給付租金
【裁判全文】
臺灣臺北地方法院民事判決                          九十二年度簡上字第六三號
    上  訴  人  盤基建設股份有限公司
    法定代理人  乙○○
    上  訴  人  丙○○
    右二人共同
    訴訟代理人  李潮雄律師
    複  代理人  宋忠興律師
    被  上訴人  甲○○
    訴訟代理人  鄭勝助律師
右當事人間請求給付租金事件，上訴人對於中華民國九十一年十一月二十八日本院台
北簡易庭第一審簡易判決提起上訴，本院判決如左：
    主  文
上訴駁回。
第二審訴訟費用由上訴人負擔。
    事  實
甲、上訴人方面：
壹、聲明：
一、原判決命上訴人給付部分暨訴訟費用之裁判均廢棄。
二、右廢棄部分，被上訴人在第一審之訴駁回。
貳、陳述：除與原判決記載相同者，茲引用之外，補稱：
一、本件台北市○○區○○段四小段之士林銀座大樓編號二十號之房地（下稱系爭房
    地）係由地主即上訴人丙○○與建商即另上訴人盤基建設股份有限公司（下稱盤
    基建設公司）合建分售，建物部分由盤基建設公司與被上訴人簽訂買賣契約，建
    物所在之土地持分部分買賣，則由丙○○與上訴人簽訂買賣契約。兩造嗣於八十
    五年間生解約與否之爭議，於八十六年三月十日成立協議解決爭訟。至被上訴人
    所購士林銀座大樓二樓編號二十號房屋之租賃事宜，其真意係由建商盤基建設公
    司擔當承租人，要非地主丙○○，惟因起草協議時為配合返還土地、房屋買賣價
    金訴訟雙方當事人之一致性，因之將盤基建設公司及丙○○併列為乙方當事人。
二、按系爭協議書第六條之約定，係盤基建設公司與被上訴人間就租賃事項之合意，
    與丙○○無涉。由被上訴人所受領之「第一年租金二十四萬八千四百元、第二年
    租金三十一萬零五百元」並非丙○○支付，而係由盤基建設公司以銀行匯款或簽
    發彰化銀行、合庫支票等方式支付租金；又盤基建設公司先後製作八十六、八十
    七、八十八年度所得扣繳憑單等予被上訴人，其上明載「租賃所得」，以盤基建
    月間被上訴人係對盤基建設公司催告給付租金，於催告函內更明陳「為免盤基建
    並無合夥關係，況丙○○尤無「回租」房屋之必要。
三、本件租賃關係固依協議意旨而存在；依民法第四百二十三條之規定，出租人除應
    以合於所約定使用、收益之租賃房屋交付承租人外，並應於租賃關係存續中保持
    其合於約定使用、收益之狀態，此項出租人之租賃物保持義務與承租人之給付租
    金義務，具有對價關係，是如出租人未履踐上開保持義務，承租人非不得行使同
    時履行抗辯權而拒絕租金之給付。最高法院著有八十六年度台上字第一六七五號
    判例。同年度台上字第三四九○號判例另闡明：上開保持義務不以歸責於出租人
    之事由為必要。按本件租賃房屋係士林銀座大樓商場之一部，八十六年間其區分
    所有權人除盤基建設公司外，尚有被上訴人與訴外人蕭進明等十三人，盤基建設
    公司持有之面積占二樓全層面積○‧三五（一九三‧五六除以五四六‧一九平方
    公尺），未達半數，因之不能依公寓大廈管理條例相關規定作成一致決議，俾作
    為商場全盤規劃經營使用，致不能成就本件租賃之使用目的，即被上訴人就此亦
    不否認，該商場因區分所有權人意見未趨一致，溯自八十八年底即全棟大樓停用
    ，盤基建設公司固不能就租賃物再為任何之使用收益，尚待該大樓各區分所有權
    人進一步之協商，茲為被上訴人已知之事實。盤基建設公司拒絕租金之給付，核
    為同時履行抗辯權之合法行使。又：士林銀座大樓於本件協議成立日後發生無法
    使用收益之情事，並非協議當時所得預料，如命盤基建設公司依原協議為租金給
    付，顯非公平。
參、證據：除援用第一審所提證據外，補提付款明細、扣繳憑單、會議紀錄等為證。
乙、被上訴人方面：
壹、聲明：求為判決：駁回上訴。
貳、陳述：除與原判決記載相同者，茲引用之外，補稱：
一、本件房屋回租協議訂定後，上訴人使用系爭房屋至八十八年底，並無不合於使用
    之情形。確實有收到第一、二年之租金，但租金由何人支付，被上訴人無探究之
    必要。
二、系爭回租協議書由被上訴人所擬，並列上訴人丙○○為當事人之一為上訴人所自
    認，今辯稱上訴人丙○○無回租之必要顯與事實不符。況回租係上訴人要求被上
    訴人不行使本件房屋暨基地之買賣契約解除權，繼續繳納買屋款之條件，上訴人
    效仿新東陽所建之金雞廣場模式，將出售予客戶之廣場大樓全部回租，故回租之
    對象不限於被上訴人一人；本件兩造於系爭協議書簽訂後，上訴人曾成功整合所
    有客戶，使用系爭士林銀座商場至八十八年底，亦為上訴人所自認，嗣後停用並
    非出於被上訴人之妨礙或干擾，亦非系爭房屋失其合於約定使用、收益之狀態。
參、證據：援用原審之立證方法。
    理  由
一、本件被上訴人即原審原告起訴主張：被上訴人於民國八十年四月間買入系爭房地
    ，建物出賣人為上訴人盤基建設公司，土地之出賣人為上訴人丙○○，嗣因被上
    訴人聲明解約，訴請返還買賣價金，兩造於八十六年三月十日成立和解，並簽訂
    協議書，該協議書之主要內容為買賣關係不變，上訴人承諾承租買賣標的房屋六
    年，租金自和解簽約日起一個月後起算，計至九十一年五月十日止，上訴人尚積
    欠租金一百六十三萬五千七百零六元，因本於租賃關係，求為命上訴人給付上開
    租金及利息之判決。上訴人即原審被告則以：系爭協議書第六條之約定，係上訴
    人盤基建設公司與被上訴人間就租賃事項之合意，與上訴人丙○○無涉，上訴人
    丙○○並非租賃契約之承租人。至八十八年底，該商場因區分所有權人意見未趨
    一致，無法為商場全盤規劃經營使用，致不能成就本件租賃之使用目的，上訴人
    盤基建設公司自可行使同時履行抗辯權，拒絕給付租金等語，資為抗辯。
二﹑被上訴人主張於八十年四月間買入系爭房地，因建物出賣人為上訴人盤基建設公
    司，土地之出賣人為上訴人丙○○，嗣因被上訴人聲明解約，訴請返還買賣價金
    ，兩造於八十六年三月十日成立和解，並簽訂協議書，迄九十一年五月十日止，
    上訴人尚積欠租金一百六十三萬五千七百零六元之事實，為上訴人所不爭執，並
    有協議書﹑預定房屋買賣契約書在卷為憑，堪認為真實。茲兩造所爭執者，為：
    （一）、上訴人丙○○是否為租賃契約之承租人？（二）、被上訴人所交付的之
    租賃物於租賃關係存續中是否保持合於約定使用收益之狀態？
三﹑就爭點（ㄧ）而言：
    兩造之所以簽訂上開協議書，乃因被上訴人主張解除系爭房地之買賣契約，已如
    前述，該協議之旨趣，乃被上訴人不行使解除權，維持買賣契約之效力，繼續繳
    納購買房地款，而上訴人則回租系爭房地，此亦為上訴人所不爭執。按稱租賃者
    ，謂當事人約定一方以物租與他方使用收益，他方支付租金之契約，為民法第四
    百二十一條所明定，故當事人如就租賃物與租金之必要之點，意思表示一致，其
    租賃契約即為成立。依系爭協議書第六條：「雙方就前揭房地（即系爭房屋及土
    地）產權移轉及欠款交付清楚時，乙方（即上訴人）承諾向甲方（即被上訴人）
    回租六年，租金如下：．．．．」，可知兩造就租賃物﹑租金已意思表示一致，
    而成立租賃契約。而房屋與土地，於法律上雖分屬獨立之不動產，惟房屋本不得
    脫離土地而存在，成立租賃契約使用﹑收益房屋，原則上當然包括房屋所座落基
    地之使用﹑收益，況依協議書第六條已明示租賃標的物為系爭房地，而非僅為房
    屋，且上訴人丙○○明列為契約之當事人（乙方），其為租賃契約之承租人無庸
    置疑，上訴人丙○○稱租賃契約與其無涉云云，並不足採。又承租人固有支付租
    金予出租人之義務，但於承租人有多人之情形，租金由何人支付，與租賃契約之
    承租人為何人，因租賃契約為債之關係，兩者本無必然之關連，是上訴人丙○○
    以：第一﹑二年之租金均由盤基建設公司支付，被上訴人亦係向上訴人盤基建設
    公司催告支付租金，足證其並非契約當事人云云，亦無可採。
四﹑關於爭點（二）：
    按出租人應以合於所約定使用、收益之租賃物交付承租人，並應於租賃關係存續
    中保持其合於約定使用、收益之狀態，固為民法第四百二十三條所明定，且此項
    出租人之租賃物保持義務與承租人之給付租金義務，具有對價關係，是如出租人
    未履踐上開保持義務，承租人非不得行使同時履行抗辯權。但所謂「出租人之租
    賃物保持義務」，乃指忍受承租人為使用收益租賃物之消極義務，及積極的保持
    租賃物合於約定之使用收益狀態之義務。系爭房地交付上訴人使用﹑收益後，被
    上訴人於租賃關係存續中，並無任何妨礙行為，亦無任何權利或物之瑕疵，此經
    上訴人自認在卷（見本院九十二年四月十四日筆錄），顯然被上訴人交付系爭租
    賃物後，並無何違反「租賃物保持義務」之情事。至上訴人主張：因無法與其他
    區分所有權人達成一致意見，致無法為全盤規劃使用，自八十八年底起即停用系
    爭房地乙節，雖為被上訴人所不爭執，但如何得使租賃物達成最大之收益狀態，
    本係承租人應自行規劃之事，換言之，得否達成承租人租用租賃物之預期使用利
    益，除契約有特別約定外，其利益風險本應由承租人負擔，而非由出租人負擔。
    誠如前述，被上訴人已履行其租賃物保持義務，而兩造亦無任何使用利益風險之
    特別保留約定，則上訴人以營業利益之考量，放棄系爭房地之使用﹑收益，雖屬
    權利之自由處分，但終不得因此即認契約目的無法達成，上訴人認可「行使同時
    履行抗辯權，拒絕給付租金」云云，要無可採。
五、綜上所述，本件被上訴人之主張為可採，上訴人所辯均為無可取。上訴人丙○○
    為系爭租賃契約之承租人，而被上訴人所交付之租賃物，於租賃關係存續中，亦
    無任何未合於約定使用、收益之狀態。從而，被上訴人本於租賃契約，請求上訴
    人給付一百六十三萬五千七百零六元之租金，並自遲延日起（九十一年五月十一
    日起），按法定利率計算之遲延利息，為有理由，應予准許。是則原審判命上訴
    人如數給付，並依聲請宣告假執行，於法並無違誤。上訴意旨指摘原判決不當，
    求予廢棄改判，為無理由，應予駁回其上訴。
六、據上論結，本件上訴為無理由，依民事訴訟法第四百三十六條之一第三項、第四
    百四十九條第一項、第七十八條，判決如主文。
中      華      民      國     九十二     年      七     月    三十一  日
                              民事第六庭審判長法  官  林惠瑜
                                              法  官  黃蓓蓓
                                              法  官  侯水深
右正本證明與原本無異
如對本判決上訴，須於判決送達後二十日內向本院提出上訴狀，同時表明上訴理由；
如已於本判決宣示後送達前提起上訴者，應於判決送達後十日內補具上訴理由（均須
按他造當事人之人數附繕本）。
中      華      民      國    九十二    年      七      月    三十一  日
                                              書記官 林秀妙


司法院資訊處製作；財團法人民間司法改革基金會備份。
